臺灣屏東地方法院刑事判決　　　　　　　99年度訴字第1231號
公　訴　人　臺灣屏東地方法院檢察署檢察官
被　　　告　林敬憲
指定辯護人　本院公設辯護人　謝弘章
上列被告因偽造有價證券等案件，經檢察官提起公訴（99年度偵
字第5324號），本院判決如下：
    主  文
林敬憲犯偽造有價證券罪，累犯，處有期徒刑年貳月，偽造之
以「張義隆」名義為發票人之本票玖紙、偽造之「張義隆」印章
壹枚及「張義隆」名義之標單壹紙，均沒收；又犯偽造有價證券
罪，累犯，處有期徒刑年貳月，偽造之以「劉秀梅」名義為發
票人之本票玖紙、偽造之「劉秀梅」印章壹枚及「劉秀梅」名義
之標單壹紙，均沒收。應執行有期徒刑肆年；偽造之以「張義隆
」及「劉秀梅」名義為發票人之本票各玖紙、偽造之「張義隆」
及「劉秀梅」印章各壹枚及「張義隆」及「劉秀梅」名義之標單
各壹紙，均沒收。
    事  實
一、林敬憲（別名林世賢）前於民國83年間，因殺人案件，經臺
    灣板橋地方法院以83年度重訴緝字第6 號判決有期徒刑10年
    ，更次上訴後經最高法院以83年度臺上字第3896號判決上訴
    駁回確定；又於91年間，因脫逃案件，經臺灣花蓮地方法院
    以97年度易緝字第1 號判決有期徒刑5 月確定，上開2 罪接
    續執行，於95年11月15日縮短刑期假釋付保護管束出監，並
    於96年5 月5 日保護管束期滿未經撤銷視為執行完畢。林敬
    憲於98年11月30日起，在位於屏東縣恆春鎮○○路79號之大
    宇宙理容院，自任會首召集古長益、錢芳貞、許川憲及張莉
    驊等人參加民間互助會，並虛列張榮南、張義隆及劉秀梅（
    即阿梅姐）等人為會員，成立每會新臺幣（下同）1 萬元、
    採外標制（會首及活會會員每期繳納約定之會款1 萬元，死
    會者除繳納約定會款1 萬元外，須加計當次標息之金額）之
    互助會（會首加實際與虛列會員共計13會），並約定每月30
    日於上址開標。詎林敬憲嗣因週轉困難需款孔急，竟意圖為
    自己不法所有，基於行使偽造準私文書、詐欺取財及意圖供
    行使之用而偽造有價證券之犯意，在前揭有期徒刑執行完畢
    後5 年內，分別為下列犯行：
    (一)、於98年11月30日，在上址提出以其虛列會員「張義隆」
        名義所偽造之上載利息2 千2 百元之屬準私文書之標單
        ，以「張義隆」名義得標後，隨即於98年12月1 日或2
        日某時，委由不知情之位於屏東縣恆春鎮某刻印店不詳
        成年店員，偽造「張義隆」印章1 枚，持之蓋印於本票
        上，復偽簽「張義隆」署名，而接續偽造以「張義隆」
        名義為發票人、面額1 萬2 千2 百元、發票日期為98年
        11月30日之本票共9 紙（計偽造「張義隆」之印文及署
        名各9 枚），交付予古長益、錢芳貞、許川憲、張莉驊
        及其他活會會員，致該等會員陷於錯誤，誤認係張義隆
        得標，而各交付會款1 萬元予林敬憲，計林敬憲以此詐
        得會款共9 萬元（即標金1 萬元×〔會員人數13人－會
        首、死會及虛列人數共4 人〕＝詐得金額9 萬元），足
        以生損害於張義隆及各活會會員。
    (二)、另於98年12月30日，在上址提出以其虛列會員「劉秀梅
        」名義所偽造之上載利息3 千元之屬準私文書之標單，
        以「劉秀梅」名義得標後，隨即於98年12月31日或99年
        1 月1 日某時，委由不知情之位於屏東縣恆春鎮某刻印
        店不詳成年店員，偽造「劉秀梅」印章1 枚，持之蓋印
        於本票上，復偽簽「劉秀梅」署名，而接續偽造以「劉
        秀梅」名義為發票人、面額1 萬3 千元、發票日期為98
        年12月30日之本票共9 紙（計偽造「劉秀梅」之印文及
        署名各9 枚），交付予古長益、錢芳貞、許川憲、張莉
        驊及其他活會會員，致該等會員陷於錯誤，誤認係劉秀
        梅得標，而各交付會款1 萬元予林敬憲，計林敬憲以此
        詐得會款共9 萬元（即標金1 萬元×〔會員人數13人－
        會首、死會及虛列人數共4 人〕＝詐得金額9 萬元），
        足以生損害於劉秀梅及各活會會員。
    嗣因古長益查覺有異，持上開以張義隆名義所開立之偽造本
    票向張義隆查詢，始查悉上情。
二、案經古長益、錢芳貞、許川憲、張莉驊訴由屏東縣政府警察
    局恆春分局報告臺灣屏東地方法院檢察署檢察官偵查起訴。
    理  由
壹、程序部分：
    按被告以外之人於審判外之陳述，經當事人於審判程序同意
    作為證據，法院審酌該言詞陳述或書面陳述作成時之情況，
    認為適當者，亦得為證據，刑事訴訟法第159 條之5 第1 項
    定有明文。又傳聞法則之重要理論依據，在於傳聞證據未經
    當事人之反對詰問予以核實，乃予排斥，惟若當事人已放棄
    對原供述人之反對詰問權，於法院審判時表明同意該等傳聞
    證據可作為證據，基於證據資料愈豐富，愈有助於真實發現
    之理念，並貫徹刑事訴訟法修法加重當事人進行主義之精神
    ，確認當事人對於證據能力有處分權之制度，傳聞證據經當
    事人同意作為證據，法院認為適當者，亦得為證據。查本件
    被告林敬憲對證人古長益、錢芳貞、許川憲、張莉驊於警詢
    中所為陳述，暨卷附其他具傳聞證據性質之證據，表示無意
    見（見本院卷第15頁反面、第83頁正面及第131 頁反面），
    且迄未於本院言詞辯論終結前聲明異議，依刑事訴訟法第15
    9 條之5 第2 項之規定，視為被告已同意援引作為證據，本
    院復審酌該等證據作成時之情況及取得過程等節，認為以之
    為證據使用，應屬適當，是依刑事訴訟法第159 條之5 之規
    定，均有證據能力。
貳、實體事項：
一、上揭犯罪事實，迭據被告林敬憲於偵查及本院審理中坦承不
    諱（見偵卷第29至31頁及本院卷第15頁反面、第82頁反面及
    第135 頁）；核與證人即告訴人古長益、錢芳貞、許川憲、
    張莉驊等人於警詢及偵查中證述情節，互相吻合；復有互助
    會名單、以「張義隆」名義為發票人之本票影本5 張、以「
    劉秀梅」名義為發票人之本票影本3 張、以「林世賢」名義
    為發票人之本票影本3 張等件在卷足資佐證（見警卷第30至
    34頁），足認被告之任意性自白與事實相符，堪為論罪科刑
    之依據；本件事證明確，被告犯行堪以認定，應予依法論科
    。
二、按冒用他人名義書寫標單，以冒標他人之互助會，如僅在紙
    上書寫被冒標者之姓名及所出利息之金額，就文義本身並不
    足以獨立表示一定用意之證明，如非依民間互助會之習慣，
    尚無從認定其上之文字，係用以表示該名義人願出所書金額
    之利息以標取互助會會款之證明者，則非刑法第210 條所規
    定之私文書，而屬同法第220 條第1 項以文書論之準私文書
    （最高法院92年度臺上字第7231號判決意旨參照），是被告
    所偽造之「張義隆」及「劉秀梅」名義之標單，均核屬刑法
    第220 條第1 項之準私文書無訛。被告偽造「張義隆」及「
    劉秀梅」名義之標單後持之投標，得標後復偽造「張義隆」
    及「劉秀梅」名義之前揭本票各9 紙，並持之交付各活會會
    員以為會款擔保，則核被告此部分所為，均係犯刑法第216
    條、第220 條第1 項、第210 條之行使偽造準私文書罪，及
    同法第339 條第1 項之詐欺取財罪、同法第201 條第1 項之
    偽造有價證券罪。本件被告為達以「張義隆」及「劉秀梅」
    名義冒標之目的，分別先偽以「張義隆」及「劉秀梅」名義
    偽造標單投標，復為達成該合會須由得標者簽發本票以為擔
    保之約定，分別偽造「張義隆」及「劉秀梅」名義之本票交
    付各活會會員，其2 次詐取會款之行為，犯罪目的均單一，
    依一般社會通念，認均應評價為一罪方符合刑罰公平原則，
    如予數罪併罰，反有過度處罰之疑，與人民法律感情亦未契
    合；尤於刑法牽連犯廢除後，適度擴張一行為概念，就此情
    形認屬一行為觸犯數罪名之想像競合犯，方為適當（最高法
    院97年度臺上字第3223號判決意旨參照），是被告2 次為詐
    取會款各自所犯之上開3 罪，均應依刑法第55條前段之規定
    ，論以想像競合犯，而均從一重以偽造有價證券罪論處。被
    告2 次詐取會款之行為，犯意各別，行為互殊，則應予分論
    併罰。被告偽造「張義隆」及「劉秀梅」署押之行為，為偽
    造標單（準私文書）之部分行為；又其偽造準私文書之低度
    行為，為行使之高度行為所吸收，均不另論罪。再被告偽造
    「張義隆」及「劉秀梅」名義之印章後，蓋印於前開交付予
    活會會員之本票上，並於各本票上偽造「張義隆」及「劉秀
    梅」之簽名（各共9 枚），均係其偽造有價證券之階段行為
    ，不另論罪；被告偽造有價證券後持以行使，其行使之輕度
    行為應為重度之偽造行為所別收，亦不予另論。被告利用不
    知情之某刻印店成年店員偽造「張義隆」及「劉秀梅」名義
    之印章，均為間接正犯。再被告偽造「張義隆」及「劉秀梅
    」名義之本票各9 紙，均分別於同時、地偽造完成，業經被
    告陳明在卷（見本院卷第135 頁反面），則被告既係於密接
    之時空內，為達冒標之目的而偽造前開本票各9 紙，衡其主
    觀上均應係基於同一犯罪決意所為，法律上應均評價為接續
    犯之實質上一罪，較為妥適。又被告曾受如事實欄所載之刑
    執行完畢，有臺灣高等法院被告前案紀錄表附卷可稽，其於
    有期徒刑執行完畢後5 年內，故意再犯本件有期徒刑以上之
    2 罪，均為累犯，均應依刑法第47條第1 項規定加重其刑。
    爰審酌被告僅因自身經濟狀況不佳，即擅自冒以「張義隆」
    及「劉秀梅」之名義標會，復進而偽造「張義隆」及「劉秀
    梅」之本票各9 紙，用以詐欺各活會會員，所為實屬非是，
    又迄未能與告訴人古長益、錢芳貞、許川憲、張莉驊達成民
    事和解；惟念其犯後一再坦認犯行，且其詐騙所得共計18萬
    元，尚非甚鉅，且業已得告訴人錢芳貞之諒解（見本院卷第
    134 頁正面），復衡酌被告之學歷、職業、家庭狀況等一切
    情狀，各量處如主文所示之刑，併定應執行刑如主文所示。
    被告所偽造之以「張義隆」及「劉秀梅」名義為發票人之本
    票各9 紙，依刑法第205 條之規定，不問屬於犯人與否，於
    各該罪刑項下宣告沒收（至該本票上偽造之「張義隆」及「
    劉秀梅」印文及署押各共9 枚，因該本票已經沒收而包括在
    內，毋庸重為沒收之宣告）。偽造之「張義隆」、「劉秀梅
    」印章2 枚及標單2 紙，雖均未扣案，惟無證據證明已不存
    在，是偽造之「張義隆」及「劉秀梅」印章2 枚，應依刑法
    第219 條規定，於被告各該罪刑項下宣告沒收；偽造之標單
    2 紙均係被告所有供其犯罪所用之物，均應依刑法第38條第
    1 項第2 款之規定於各該罪刑項下宣告沒收，又該標單2 紙
    既經沒收，其上偽造之「張義隆」及「劉秀梅」署押即均無
    再依刑法第219 條規定予以宣告沒收之必要，附此敘明。
據上論結，應依刑事訴訟法第299 條第1 項前段，刑法第201 條
第1 項、第216 條、第220 條第1 項、第210 條、第339 條第1
項、第55條、第47條第1 項、第205 條、第219 條、第38條第1
項第2 款、第51條第5 款、第9 款，刑法施行法第1 條之1 ，判
決如主文。
本案經檢察官鍾佩真到庭執行職務。
中    華    民    國   100    年    8     月    19    日
                  刑事第一庭    審判長法  官  徐美麗
                                      法  官  許瑜容
                                      法  官  薛侑倫
以上正本證明與原本無異。
如不服本判決應於收受判決後10日內向本院提出上訴書狀，並應
敘述具體理由；其未敘述上訴理由者，應於上訴期間屆滿後20日
內向本院補提理由書（均須按他造當事人之人數附繕本）「切勿
逕送上級法院」。
中    華    民    國   100    年    8     月    19    日
                                      書記官  邱郁芸
附錄本件論罪科刑法條：
中華民國刑法第201條
（有價證券之偽造變造與行使罪）
意圖供行使之用，而偽造、變造公債票、公司股票或其他有價證
券者，處3 年以上10年以下有期徒刑，得併科3 千元以下罰金。
行使偽造、變造之公債票、公司股票或其他有價證券，或意圖供
行使之用，而收集或交付於人者，處1 年以上7 年以下有期徒刑
，得併科3 千元以下罰金。
中華民國刑法第216條
（行使偽造變造或登載不實之文書罪）
行使第210 條至第215 條之文書者，依偽造、變造文書或登載不
實事項或使登載不實事項之規定處斷。
中華民國刑法第220條
（準文書）
在紙上或物品上之文字、符號、圖畫、照像，依習慣或特約，足
以為表示其用意之證明者，關於本章及本章以外各罪，以文書論
。
錄音、錄影或電磁紀錄，藉機器或電腦之處理所顯示之聲音、影
像或符號，足以為表示其用意之證明者，亦同。
中華民國刑法第210條
（偽造變造私文書罪）
偽造、變造私文書，足以生損害於公眾或他人者，處5 年以下有
期徒刑。
中華民國刑法第339條
（普通詐欺罪）
意圖為自己或第三人不法之所有，以詐術使人將本人或第三人之
物交付者，處5 年以下有期徒刑、拘役或科或併科1 千元以下罰
金。
以前項方法得財產上不法之利益或使第三人得之者，亦同。
前2 項之未遂犯罰之。